臺灣高等法院臺中分院刑事判決
上　訴　人　臺灣彰化地方法院檢察署檢察官
上　訴　人
即　被　告　乙○○
選任辯護人　洪煌村律師
被　　　告　丙○○
選任辯護人　張益隆律師
上列上訴人因業務過失傷害等案件，不服臺灣彰化地方法院95年
度交易字第71號，中華民國95年10月17日第一審判決（起訴案號
：臺灣彰化地方法院檢察署94年度調偵字第 443號），提起上訴
，本院判決如下：
    主  文
原判決關於乙○○部分撤銷。
乙○○從事業務之人，因業務上之過失傷害人，處有期徒刑伍月
，如易科罰金以銀元參佰元即新臺幣玖佰元折算壹日。
其他上訴駁回。
    犯罪事實
一、乙○○為職業司機，係從事運輸工作駕駛業務之人，其於民
    國94年6月9日凌晨2時17分許，駕駛車牌X3－970號營業用曳
    引車，後掛車牌號碼Z3－28號罐式營業半拖車，沿彰化縣線
    西鄉○○○○○路由南往北方向行駛，原應注意汽車行駛至交
    岔路口，其行進、轉彎，應遵守燈光號誌之指示，而依當時
    天候晴、夜間有照明、路面乾燥無缺陷、視距良好、道路無
    障礙物、號誌動作正常，又無不能注意之情事，竟疏未注意
    ，於行近台61線公路與中華路之交岔路口時，未注意該路口
    前方56公尺處之電子看板已顯示「前方號誌紅燈」字樣且路
    口之交通號誌已變換為紅燈，應立即減速，停等於路口前，
    而仍以逾70公里之時速，貿然直行，闖越紅燈侵入路口，適
    有丙○○駕駛車牌9V－9080號自小客車，遵守綠燈號誌指示
    ，由彰化縣線西鄉○○路由東往西方向行駛通過上開交岔路
    口，乙○○因而避煞不及，所駕車輛右前車頭，撞擊丙○○
    所駕車輛左前車頭，致丙○○受有右橈骨骨折併橈骨尺骨關
    節分離等傷害。乙○○於肇事後在場，並向處理員警當場承
    認為肇事人，自首而受裁判。
二、案經丙○○訴由彰化縣警察局和美分局報告臺灣彰化地方法
    院檢察署檢察官偵查起訴。
    理    由
壹、被告乙○○有罪部分：
  一、訊據上訴人即被告乙○○矢口否認上開犯行，辯稱：行駛
      至交岔路口前方，雖見大型看板有紅色閃燈，但約10秒後
      才會轉變為黃燈，而依其當時時速70公里計算，僅需3、4
      秒即可到達路口，根本不可能闖紅燈，其係綠燈直行通過
      ，並無過失云云。惟查：
    （一）被告乙○○為職業司機，係從事運輸工作駕駛業務之
          人，其因執行業務，於前開時、地駕車，與告訴人劉
          俊明所駕駛之車輛發生碰撞，致丙○○因而受有如犯
          罪事實欄所載之傷害；且車禍發生當時之天候晴、夜
          間有照明、路面乾燥無缺陷、視距良好、道路無障礙
          物、號誌動作正常等情，為被告乙○○坦承在卷，並
          有道路交通事故現場圖、道路交通事故調查報告表(一)
          (二)、現場照片18張、童綜合醫院一般診斷書附卷可稽
          ，此部分事實堪以認定。
    （二）被告乙○○於警詢時自承：「肇事前我駕駛車牌號碼
          X3-970號營業曳引半拖車（Z3－28號罐槽式拖車）沿
          台61線快車道上的外側車道南向北（欲往桃園縣）方
          向行駛，行經（線西鄉台61線與中華路口）肇事路口
          ，適遇丙○○所駕駛之車牌號碼9V－9080號自小客車
          沿中華路東向西行駛，當我車欲進入路口時，我發現
          前方大型看板紅色字在閃爍，我車自然進入路口，當
          進入路口始發現東向西方向有車燈光進入路口，我立
          即稍踩煞車並向左側方向閃避，經閃避後車輛不慎翻
          覆」（見警卷第1、2頁）；於偵查中供承：「（問：
          據你在警詢筆錄所言，你行經路口前有看到大型紅色
          看板在閃爍是何意思？）提醒駕駛人要注意，看板的
          字是紅色的，但我沒有看到上面有字，閃爍時表示前
          面燈號要改變了，所以它會閃爍」（見臺灣彰化地方
          法院檢察署94年度調偵字第443號偵查卷第 21頁）；
          於原審自承：「我看到大型看板字幕閃爍我就慢下來
          ，要通過路口，突然看到右方有強光照過來，我就往
          左閃一下，我就撞倒翻車了，我看到的閃爍的紅色字
          幕內容是『前方號誌紅燈』」等語（見原審卷第62頁
          ），足認被告乙○○駕車行近上開交岔路口時，該路
          口前方之大型電子看板已有顯示「前方號誌紅燈」之
          預警號誌無疑。
    （三）被告乙○○行進方向即彰化縣線西鄉○○○○○路由南
          往北至中華路口前之「前方號誌紅燈」預警號誌，係
          設置在距離路口前方56公尺處，該預警號誌自路口號
          誌變換為黃燈時，開始以閃爍方式告知用路人前方路
          口即將轉換為紅燈；當路口號誌變換為紅燈時，則以
          恆亮方式告知用路人前方路口為紅燈，持續恆亮至路
          口紅燈變換為綠燈才熄滅，而本件車禍發生時段，被
          告乙○○行進方向路口時相規劃之綠燈為90秒，黃燈
          僅 5秒等情，有交通部公路總局第二區養護工程處彰
          化工務段96年2月2日二工彰字第0961000272號函在卷
          可憑（見本院卷第73、74頁），足見被告乙○○行進
          路口前方大型預警號誌開始閃爍之同時，路口即已變
          換為黃燈，且黃燈秒數僅有 5秒，其辯稱大型看板紅
          色閃燈約10秒後，前方交岔路口才會轉變為黃燈云云
          ，與事實即有不符。又被告乙○○於偵查及原審供稱
          其行經十字路口都有減速，看到路口前方大型看板字
          幕閃爍就將車速減慢等語（見同上偵查卷第21頁、原
          審卷第62頁），惟經檢察官提示被告乙○○所駕駛車
          輛之行車紀錄表（見警卷第26頁）後，被告乙○○供
          述：「我當時行車速度約70多公里之間」等語（見同
          上偵查卷第21頁），且該行車紀錄亦顯示車禍前數分
          鐘內，被告乙○○之時速均在70餘公里，足見其於肇
          事當時仍以時速高達70餘公里之速度，直接駛入路口
          ，並無將車速減慢之情形，此與被告乙○○前揭所述
          到達路口都會減速及看到路口前方大型看板字幕閃爍
          就將車速減慢之反應動作不同，則其何以未依駕駛慣
          性為必要之減速措施，顯係未能注意已駛至路口且該
          路口前方之大型看板及交岔路口之交通號誌早已變換
          為紅燈所致，其所辯進入路口前，發現前方大型看板
          紅色字才開始閃爍云云，應屬事後避重就輕之詞，難
          以採信。
    （四）按汽車行駛至交岔路口，其行進、轉彎，應遵守燈光
          號誌之指示，道路交通安全規則第102條第 1項第1款
          定有明文。被告乙○○駕駛車輛，自應注意上開交通
          安全規範，依當時之情形，天候晴、夜間有照明、路
          面乾燥無缺陷、視距良好、道路無障礙物、號誌動作
          正常，自無不能注意之情事，其竟未能注意，於前方
          路口之交通號誌為紅燈時，仍以逾70公里之時速，貿
          然直行，闖越紅燈侵入路口，以致肇事，自有過失甚
          明。又告訴人丙○○因上開車禍，受有右橈骨骨折併
          橈骨尺骨關節分離等傷害，則被告乙○○之過失行為
          與告訴人丙○○之傷害間，即有相當因果關係。是被
          告乙○○業務過失傷害之罪證已臻明確，所辯乃畏罪
          卸責之詞，無可採信，其犯行洵堪認定。
  二、被告行為後，94年2月2日修正公布之刑法，業於95年7月1
      日施行，應依刑法第2條第1項之規定比較應適用之法律如
      下：(一)論罪量刑方面：(1)比較原則：應就罪刑有關之共犯
      、未遂犯、想像競合犯、牽連犯、連續犯、結合犯、以及
      各種加重原因（如累犯加重等）、各種減輕原因（如自首
      減輕等）暨其他法定加減原因（如身分加減）與加減例等
      一切情形，綜其全部罪刑之結果而為比較（最高法院95年
      第8次刑事庭會議決議參照）。(2)修正刑法第33條第5款規
      定：「罰金：新臺幣一千元以上，以百元計算之」，且增
      訂刑法施行法第1條之1規定：「中華民國九十四年一月七
      日刑法修正施行後，刑法分則編所定罰金之貨幣單位為新
      臺幣。九十四年一月七日刑法修正時，刑法分則編未修正
      之條文定有罰金者，自九十四年一月七日刑法修正施行後
      ，就其所定數額提高為三十倍。但七十二年六月二十六日
      至九十四年一月七日新增或修正之條文，就其所定數額提
      高為三倍」，經比較修正前刑法第33條第 5款、罰金罰鍰
      提高標準條例第 1條前段、現行法規所定貨幣單位折算新
      臺幣標準第 2條等規定之適用結果，有關刑法第284條第2
      項前段法定刑罰金部分之最高額固均相同，惟最低額於修
      正前為銀元10元即新臺幣30元；修正後則為新臺幣 1千元
      ，是此部分自以修正前之法律較有利於行為人。(3)修正刑
      法第62條前段規定自首「得減輕其刑」，較之修正前係規
      定「減輕其刑」，自以修正前之法律較有利於行為人。(4)
      綜合以上比較結果，修正之法律未較有利於行為人，有關
      罪刑部分自應全部適用修正前之法律。(二)非關罪刑之裁量
      權行使方面：依修正前刑法第41條第 1項前段及刪除前罰
      金罰鍰提高標準條例第 2條規定，關於易科罰金之折算標
      準為銀元100元、20元、300元，而修正後刑法第41條第 1
      項前段規定之折算標準為新臺幣1000元、2000元、3000元
      ，自以適用修正前刑法第41條第 1項前段、刪除前罰金罰
      鍰提高標準條例第2條之規定，諭知以銀元300元即新臺幣
      900元折算1日為易科罰金之折算標準，對行為人較為有利
      。
  三、被告乙○○於駕車之執行業務時過失肇事，致告訴人丙○
      ○受有身體之傷害，核其所為，係犯刑法第284條第2項前
      段之業務過失傷害人罪。被告乙○○於肇事後在場，並向
      處理員警當場承認為肇事人，有彰化縣警察局道路交通事
      故肇事人自首情形紀錄表在卷可憑（見警卷第22頁），核
      係於有偵查犯罪職權之機關發覺其犯罪前，自首而接受裁
      判，應依修正前刑法第62條前段規定，減輕其刑。
  四、原審就被告乙○○之犯行予以論罪科刑，固非無見。惟量
      刑之輕重，雖屬事實審法院得依職權自由裁量之事項，仍
      應受比例原則及公平原則之限制，否則其判決即非適法。
      又刑事審判旨在實現刑罰權分配的正義，故法院對有罪被
      告之科刑，應符合罪刑相當之原則，使輕重得宜，罰當其
      罪，以契合社會之法律感情。本件被告乙○○所涉刑法第
      284條第 2項前段業務過失傷害人罪之法定刑為1年以下有
      期徒刑、拘役或 1千元（依法提高為銀元1萬元即新臺幣3
      萬元）以下罰金，其最高法定刑僅係有期徒刑 1年，徵諸
      一般法院就此類犯罪之量刑，鮮少量處逾有期徒刑 6月，
      況被告乙○○符合自首之要件，依法尚應減輕其刑，則原
      審量處被告乙○○有期徒刑 7月，顯屬過重，堪認原判決
      對被告乙○○之量刑與罪刑相當原則及比例原則、公平原
      則之本旨有違。被告乙○○上訴否認犯罪，固無理由，惟
      原審既有量刑過重之不當，仍應由本院予以撤銷改判。爰
      審酌告訴人丙○○所受之傷害、被告乙○○之素行、智識
      、生活狀況、犯罪之過失程度、否認犯行且尚未與被害人
      和解賠償損害之犯後態度等一切情狀，量處如主文第 2項
      所示之刑，並諭知易科罰金之折算標準。
貳、被告丙○○無罪部分：
  一、公訴意旨略以：被告丙○○於前開時、地，原應注意車輛
      行駛時，駕駛人應注意車前狀況，隨時採取必要之安全措
      施，其於通過上開交岔路口時，竟疏於注意，所駕車輛與
      告訴人乙○○所駕車輛發生碰撞，致乙○○受有頭部外傷
      、右手臂擦挫傷等傷害，因認被告丙○○涉犯刑法第 284
      條第1項前段之過失傷害人罪嫌等語。
  二、按犯罪事實應依證據認定之，無證據不得認定犯罪事實；
      又不能證明被告犯罪或其行為不罰者，應諭知無罪之判決
      ，刑事訴訟法第154條第2項第301條第1項分別定有明文
      。又所謂認定犯罪事實之證據，係指足以認定被告確有犯
      罪行為之積極證據而言，該項證據自須適合於被告犯罪事
      實之認定，始得採為斷罪之資料；且如未能發現相當確實
      證據，或證據不足以證明，自不能以推測或擬制之方法，
      以為裁判之基礎；而認定犯罪事實所憑之證據，雖不以直
      接證據為限，間接證據亦包括在內，然而無論直接證據或
      間接證據，其為訴訟上之證明，須於通常一般人均不致有
      所懷疑，而得確信其為真實之程度者，始得據為有罪之認
      定，倘其證明尚未達到此一程度，而有合理之懷疑存在時
      ，即難遽採為不利被告之認定（最高法院76年台上字第49
      86號判例參照）。另刑事訴訟法第161條第1項規定：檢察
      官就被告犯罪事實，應負舉證責任，並指出證明之方法。
      因此，檢察官對於起訴之犯罪事實，應負提出證據及說服
      之實質舉證責任。倘其所提出之證據，不足為被告有罪之
      積極證明，或其指出證明之方法，無從說服法院以形成被
      告有罪之心證，基於無罪推定之原則，自應為被告無罪判
      決之諭知。
  三、檢察官起訴及上訴意旨認被告丙○○涉有過失傷害罪嫌，
      係以前開車禍肇事致告訴人乙○○受有傷害之事實，已據
      被告丙○○自白，核與告訴人乙○○指訴之情節相符，並
      有道路交通事故現場圖、道路交通事故調查報告表(一)(二)、
      現場照片18張、童綜合醫院一般診斷書可證；被告丙○○
      於夜間駕車穿越極易有闖越紅燈之路口，徒恃其行進方向
      為綠燈，不對闖越紅燈之突發狀況預為準備而減速，顯係
      因深夜疲勞駕車且酒後服用感冒藥所為之錯誤判斷，為其
      主要論據。惟訊據被告丙○○雖坦承於前揭時、地與告訴
      人乙○○發生車禍及乙○○受有頭部外傷、右手臂擦挫傷
      等傷害之事實，惟堅決否認有何過失，辯稱：案發當時係
      綠燈直行，其有注意車前狀況，係因告訴人乙○○高速闖
      越紅燈，方閃避不及而發生車禍等語。經查：
  （一）汽車駕駛人信賴其他參與交通之對方亦能遵守交通規則
        ，同時為必要之注意，謹慎採取適當之行動，而對於不
        可知之對方違規行為並無預防之義務，然因對於違規行
        為所導致之危險，若屬已可預見，且依法律、契約、習
        慣、法理及日常生活經驗等，在不超越社會相當性之範
        圍應有注意之義務者，自仍有以一定之行為避免結果發
        生之義務（最高法院74年台上字第4219號判例參照）。
        此即學說上所謂之「信賴原則」，蓋在交通頻繁之社會
        ，交通事故甚難完全避免，故以此「信賴原則」界定交
        通行為人之安全注意義務範圍。又道路交通安全規則第
        94條第 3項所稱「注意車前狀況」，是指駕駛人就其注
        意力所及之情況下，對於車前已存在或可能存在事物應
        予注意，以便採取適當之反應措施而言，是駕駛人注意
        車前狀況，應建立在行車當時之時間、空間之一切狀況
        下進行綜合判斷。
  （二）被告丙○○於警詢時陳稱：「（問：肇事前你行進方向
        、車道及肇事經過情形如何？）肇事前我駕駛車牌號碼
        9V－9080號自小客車沿線西鄉○○路東向西（欲往彰濱
        工業區公司）方向行駛，沿中華路中間車道，行經肇事
        路口時，適遇一部（X3-970號）營業曳引半拖車沿台61
        線南向北行駛，當時我行車的方向是綠燈號誌直向行駛
        」等語（見警卷第 3頁）；於偵查中供述：「當時我從
        中華路要進彰濱工業區，當時我看紅綠燈為綠燈倒數秒
        數有30多秒，所以我就前進，對方從南向北方向前進，
        我是從東向西方向前進，沿中華路往彰濱工業區前進，
        對方沿台61線，由南往北，我認為他闖紅燈」等語（見
        臺灣彰化地方法院檢察署94年度偵字第5447號偵查卷第
        8 頁）；「我到達路口時候有閃爍秒數，我到達該路口
        時，我看右邊秒數是30多秒，前面燈號是綠燈」「（問
        ：若你那邊秒數是30多秒表示車道可以行駛？）是，我
        那邊是綠燈」「（問：看到情形如何？）我看到綠燈就
        行走，對方由南向北行駛，我看到對方車子，已經沒有
        辦法煞車」「（問：到十字路口時有沒有注意左右方來
        向車子）「有。但南北向有一個高架橋下來，高架橋下
        來車子車速都很快，常出車禍。我看到對方時候，對方
        車子已經跑出來了」等語（見臺灣彰化地方法院檢察署
        94年度調偵字第443號卷第 22頁）；於原審陳稱：「到
        十字路口時，我有看旁邊秒數，我看到燈號是綠燈，我
        要過路口時還有左右看一下，我車子過去時，他的車子
        就跑出來就發生撞擊了，我上救護車時，我有問乙○○
        為何闖紅燈，乙○○都不講話」「（問：你剛才提及看
        到的綠燈秒數為何？）「32或33秒左右」等語（見原審
        卷第62頁）。其前後所陳，均屬一致，參諸被告丙○○
        當時行進方向之時相規劃綠燈秒數為40秒，有交通部公
        路總局第二區養護工程處彰化工務段96年2月2日二工彰
        字第0961000272號函在卷可憑（見本院卷第73、74頁）
        ，足見被告丙○○稱其見綠燈還有32或33秒左右，與事
        實並無違誤，自可採信。告訴人乙○○指稱被告丙○○
        行進方向規劃之綠燈秒數僅有30秒，被告丙○○所云超
        過30秒，係不實在云云，尚無可採。
  （三）被告丙○○雖於深夜且酒後服用感冒藥而駕車，然其酒
        測值僅0.14mg/L，有酒精測定紀錄表在卷可憑（見警卷
        第17頁），尚未超越禁止駕駛車輛之標準，且觀諸被告
        丙○○於行進路口時，尚能注意綠燈秒數及以閃車燈之
        方式示警，顯見其確有注意車前狀況，並採取必要之安
        全措施，公訴人認被告因深夜疲勞駕車且酒後服用感冒
        藥致為錯誤判斷而肇事，應係臆測，並無實據。
  （四）本件車禍係告訴人乙○○闖越紅燈以致肇事，而被告丙
        ○○係遵守綠燈之交通號誌，直行通過交岔路口，已如
        前述，則依一般謹慎理性駕駛者之經驗，倘於無號誌管
        制之交岔路口，駕駛人欲直行通過交岔路口時，自應注
        意前方及橫向車道之車輛，然在有燈號管制之交岔路口
        ，其行進方向之燈光號誌為綠燈時，除在甫轉換為「綠
        燈」及「起步行駛階段」之際，仍應注意車前有關橫向
        車道已進入路口之車輛是否業經安全駛離及有無其他橫
        向車輛未及煞停而駛入路口等狀況，以避免與之碰撞；
        如路口內早已無其他橫向車輛而處於綠燈續行之情形，
        基於橫向車道之車輛既因號誌為紅燈而停等於停止線前
        ，一般駕駛人當可信賴橫向道路之其他參與交通者亦能
        遵守該紅燈禁止通行之號誌，不會貿然闖越，則其所應
        注意之車前狀況，當指注意同向車道之車流、車速等情
        形，並與前方車輛保持安全距離。被告丙○○既係遵守
        交通號誌，且於交通號誌已轉為綠燈至少7秒後（40－3
        3＝7）駕車進入交岔路口，並無甫轉換為「綠燈」之「
        起步行駛階段」之情形，被告丙○○自得信賴其他交通
        參與者亦能遵守交通規則而依燈號行駛，對於告訴人乙
        ○○駕車以高達逾70公里之時速，貿然闖越紅燈之違規
        行為，誠難預見，亦無從加以注意及防範，故尚難認被
        告丙○○對於不可知之告訴人乙○○違規行為有預防義
        務，而令被告丙○○負過失肇事之責任。是本件車禍當
        以告訴人乙○○未依號誌指示行駛，貿然闖越紅燈，為
        肇事原因，被告丙○○並無肇事因素。
  （五）告訴人乙○○所為之指述，與事實不符，尚無法採為不
        利於被告丙○○之認定。至於檢察官所舉之道路交通事
        故現場圖、道路交通事故調查報告表(一)(二)及現場照片、
        診斷證明書，均僅能證明本件車禍之發生及告訴人乙○
        ○因而受傷之事實，並不能證明被告丙○○有何過失之
        行為。
  （六）綜上所述，被告丙○○駕駛自用小客車正常行駛於車道
        上，復無其他違規駕駛之情事，其對告訴人乙○○闖越
        紅燈之突發事件並無防範及注意之可能，應無任何過失
        可言。本件公訴人所舉之證據，既未達一般人均不致有
        所懷疑，而得確信被告丙○○確有過失肇事之真實程度
        ，無從說服本院以形成被告丙○○有罪之心證。且本院
        在得依或應依職權調查證據之範圍內，復查無其他積極
        證據足以證明被告丙○○確有公訴意旨所指過失傷害之
        犯行。是本件要屬不能證明被告丙○○犯罪，原審因而
        為被告丙○○無罪之諭知，並無不合，檢察官上訴指摘
        原判決不當，為無理由，應予駁回。
據上論斷，應依刑事訴訟法第368條、369條第1項前段、第364條
、第299條第1項前段，刑法第2條第1項前段、第284條第2項前段
，修正前刑法第62條前段、第41條第 1項前段，罰金罰鍰提高標
準條例第1條前段、刪除前罰金罰鍰提高標準條例第2條，判決如
主文。
本案經檢察官甲○○到庭執行職務。
中　　華　　民　　國　　96　　年　　4 　　月　　11　　日
            刑事第六庭    審判長法　官  李  文  雄
                                法　官  邱  顯  祥
                                法　官  張  恩  賜
上開正本證明與原本無異。
不得上訴。
                                書記官  陳　如　慧
中　　華　　民　　國　　96　　年　　4　　 月　　12　　日
附錄論罪科刑法條
刑法第284條第2項：
從事業務之人，因業務上之過失傷害人者，處一年以下有期徒刑
、拘役或一千元以下罰金；致重傷者，處三年以下有期徒刑、拘
役或二千元以下罰金。
